【裁判字號】    88,易,789
【裁判日期】    891107
【裁判案由】    竊盜
【裁判全文】
臺灣花蓮地方法院刑事判決                          八十八年度易字第七八九號
    公  訴  人  臺灣花蓮地方法院檢察署檢察官
    被      告  乙○○
右列被告因竊盜案件，經檢察官提起公訴（八十八年度偵字第三八四八號），本院判
決如左：
    主  文
乙○○無罪。
    理  由
一、公訴意旨略以：被告乙○○意圖為自己不法之所有，於民國八十八年十月十五日
    八時十分許，在花蓮縣光復鄉○○街四十七號前，見甲○○所有車號ＲＩＡ─五
    九六號機車之鑰匙未取下，竟乘機竊取該機車，得手後供己騎用，嗣於同日九時
    十分許，被告騎乘該機車行經上址前，為警查獲，因認被告涉犯刑法第三百二十
    條第一項之竊盜罪嫌云云。
二、按犯罪事實應依證據認定之，無證據不得推定其犯罪事實，刑事訴訟法第一百五
    十四條定有明文。又刑事訴訟法所謂認定事實之證據，係指足以認定被告確有犯
    罪行為之積極證據而言，該項證據自須適合於被告犯罪事實之認定，始得採為斷
    罪資料（最高法院二十九年上字第三一０五號判例參照）。次按刑法第三百二十
    條第一項之竊盜罪，以意圖為自己或第三人不法之所有，竊取他人之動產，為其
    構成要件，此觀該條規定自明。是竊盜罪之成立，必行為人之竊取行為係出於不
    法所有之意圖，即行為人有將所竊取之物據為己有或第三人所有之意思，始足當
    之，非謂行為人有不告而取之行為，即可不問其主觀之意圖為何，概論以竊盜罪
    。倘行為人係出於一時使用之目的，不告而取他人之物加以使用，而有於使用後
    返還所有人之意思（此即學理上所謂之「使用竊盜」），則不得認其係基於不法
    所有之意圖竊取他人之物，即難以竊盜罪相繩，合先敘明。
三、訊之被告乙○○固坦承於右揭時地未經告訴人甲○○同意即騎用上開機車，惟堅
    決否認其騎用機車係出於不法所有之意圖，辯稱：伊與甲○○為朋友，經常見甲
    ○○騎乘該機車，知悉該機車為甲○○所有，查獲前一晚，伊與張義征等數名友
    人在甲○○住處喝酒至翌日凌晨三、四點，伊與張義征均留宿該處，早上清醒後
    ，伊尚酒醉而欲外出散心透氣，見機車鑰匙未取下，因甲○○已不在，伊乃告知
    仍在睡覺之張義征將暫時騎用機車，張義征可能因睡過久而忘記轉告甲○○，嗣
    伊騎乘機車欲返回甲○○住處歸還機車，於途中為警查獲，伊絕無將該機車據為
    己有之意等語。按公訴人認被告涉犯上開罪嫌，無非以被告於偵查中之自白及甲
    ○○之指訴為其論據。惟查：
（一）告訴人甲○○於本院調查時陳稱：上開機車原停於花蓮縣光復鄉○○街四十七
      號住處前，機車鑰匙未取下，機車失竊前一晚有多人在伊住處喝酒，翌日早上
      八時十分許，伊自菜園返家，發現機車不見，安全帽置於地上，即詢問留宿伊
      住處仍在睡覺之張義征，但張義征酒醉無法回答，伊研判係前一晚在伊住處喝
      酒之人騎走機車，遂報警處理，嗣乙○○未戴安全帽騎乘該機車行經伊住處附
      近，為警查獲，伊認識乙○○，乙○○現受僱為伊工作等語。證人即查獲被告
      之警員丙○○則證稱：當日伊接獲值班同仁通知，返回派出所會同甲○○至機
      車失竊現場，嗣二人在街上尋找二、三十分鐘，約九時許，在延平街與成功街
      口距田某住處約一百餘公尺處，查獲乙○○騎乘該機車正沿延平街行駛，如繼
      續直行可抵達田某住處，當時乙○○仍酒醉迷糊等語。按被告僅騎用機車而留
      下安全帽，此與一般臨時起意之行竊者多將置於機車內之安全帽一併取去，以
      供自己即時配戴而免遭警攔檢之習慣已有不符，且被告係同日八時許騎用機車
      ，此業據被告警訊中供述綦明，自其騎用機車起，迄被警查獲時（同日上午九
      時十分許）止，僅約一小時，即又騎乘機車返回被告住處附近，更與竊賊得手
      後恆即遠離現場之情形大相逕庭，是被告主觀上是否確有竊車之犯意，實不無
      疑問。尤其被告為警查獲時，正沿延平街行駛，距告訴人住處僅一百餘公尺，
      如直行可抵達告訴人住處，則被告所辯欲返回延平街告訴人住處歸還機車一節
      ，尚非杜撰，亦可證被告並無長期支配、使用該機車之意，參以被告現受僱為
      告訴人工作，則其二人間平日關係應屬良好。綜上，足證被告係基於與告訴人
      認識，知悉該機車為告訴人所有，欲暫時使用而騎走機車，其非出於不法所有
      之意圖，殆可認定。
（二）證人張義征於本院調查時證稱：伊與乙○○係朋友，甲○○則為伊國中同學，
      八十八年某日，伊曾與乙○○及甲○○之表弟等人在甲○○位於光復鄉之住處
      喝酒，伊因酒醉而留宿該處，至乙○○有無留宿，伊不清楚，翌日清晨七時多
      ，乙○○叫醒伊，告知將出去一下即回，請伊轉告甲○○，乙○○說完即出去
      ，伊迷迷糊糊繼續睡覺，嗣伊欲轉告甲○○，但因找不到甲○○，遂又繼續睡
      覺，直到甲○○與警員叫醒，伊才知悉機車不見等語。按張義征與被告、告訴
      人俱有情誼，殊無偏坦任何一方，所證應屬實情，參以被告於騎走機車一小時
      後即又返回告訴人住處附近一節，則被告所辯因欲散心透氣而騎機車外出並請
      張義征轉知告訴人一情，尚非虛構而堪予採信。被告既已請張義征轉知告訴人
      ，雖未待確認張義征明暸其意即自行騎車外出，然張義征當場並未表示異議，
      類此情形，足使被告產生張義征當依其所請轉知告訴人其騎走機車之確信，被
      告本此確信而騎車外出，殊難認其主觀上有何竊車之故意。況被告果有竊車之
      意，衡情亦當秘密為之，其避免他人知悉猶恐不及，焉有仍主動告知張義征其
      欲騎車外出致自曝犯行之理，尤其更無再騎車返回告訴人住處之必要，其事發
      前後均毫無任何隱藏掩飾之舉動，可見其並不忌憚張義征或告訴人知悉其騎乘
      該機車，主觀上顯係自認向告訴人借車暫用應無大礙而騎走該機車，益證其無
      將該機車據為己有之不法意圖至為灼明。
（三）至被告於警訊及檢察官偵查時固坦承騎走上開機車，惟其亦供稱係因酒醉欲外
      出散心透氣而暫時借騎機車等情，而檢、警均僅以「是否竊取被害人之機車」
      一語訊問被告，並未就被告究有無據為己有之不法所有意圖之主觀事實，為進
      一步之探問及調查，此有警訊及偵查筆錄在卷可查，而依一般人率皆以為「不
      告而取」即為竊盜行為之社會常情觀之，被告於無不法所有意圖之情形下，仍
      自承有竊盜行為，亦不足為奇，故尚難認被告於偵查中已就其有不法所有之意
      圖一情為坦承不諱之供述，自更不得據此資為不利於其之認定。
四、司法實務上有部分見解認為，使用竊盜固屬法無明文處罰規定之行為，惟使用他
    人汽、機車，必使用汽、機車內之油料，等於利用機械將該油料置於自己實力支
    配之下消耗，以獲得自己使用之利益，此與自車內將該車汽油取出用其他方法消
    耗無異，因認在此不告而取使用他人汽、機車之情形，縱行為人係出於暫時使用
    他人汽、機車之意思，因有消耗該車油料之事實，故仍應構成竊盜罪云云（法務
    部（七一）法檢（二）字第一四七二號函示參照）。惟按刑法罪刑法定主義禁止
    類推解釋之精神，即在保障人民不受法無處罰明文之刑罰制裁，且不因執法者以
    一己之念任意解釋法律，而受不測之損害。查一般使用汽、機車必使用其內之油
    料，此乃該類機械運作必然之性質，使用該類機械者之目的（即意圖）在於使用
    該車，而非在消耗機械內之油料，此與直接竊取油料，其目的對象即為油料者，
    仍有所不同。上開實務見解，係自消耗油料之結果論，而認上揭二種情形無異，
    卻忽略刑法之竊盜罪係屬以意圖不法所有為主觀構成要件之目的犯，結果與行為
    人之意圖非屬一事，就基於使用目的而取他人汽、機車者而言，其主觀目的係在
    使用該汽、機車代步，而非在消耗其內之油料，事甚顯然，消耗油料乃使用者取
    得該車輛之持有後使用車輛之當然結果，就社會實情而言，實難認該使用者就其
    所使用之汽、機車之油料，有據為己有之不法所有之認識及意圖，其目的仍僅在
    使用汽、機車而已，至於油料之消耗，乃該油料之自然物理性質所使然，並非行
    為人行為意欲之目的。另現行法律對於未經他人許可，擅駛他人之車、船者，係
    依社會秩序維護法第八十八條第一款規定處新臺幣三千元以下罰鍰，並無刑事責
    任，為補充使用竊盜刑法無處罰明文之漏洞，刑法修正草案新增第三百二十二條
    之一，仿德國立法例，特規定：未得持有人之同意，擅自使用他人之汽車、航空
    器或其他動力之交通工具者，處二年以下有期徒刑、拘役或五千元以下罰金。由
    此立法修正草案觀之，顯然立法者就未經持有人之許可，擅自使用他人汽、機車
    ，而就該汽、機車無不法所有之意圖之情形，亦認縱於使用過程中，該等汽、機
    車原有之油料有所耗損，亦係該油料於汽、機車使用中所自然產生之物理現象，
    此種為一時之便未經許可使用他人汽、機車之行為，既屬現行刑法所不罰之行為
    ，乃有另設明文規範之必要。若採上述部分實務界之見解，則似無再增設上揭法
    條之立法理由。再則，若於上開刑法修正草案通過前，司法實務係以上述解釋方
    法，認使用竊盜罪者應負刑法第三百二十條第一項最重本刑為五年以下有期徒刑
    之普通竊盜罪，而於上揭修正案通過後，卻又變成必須適用較輕之刑法（草案）
    第三百二十二條之一第一項之規定論罪科刑，勢必理論前後矛盾，難以自圓其說
    ，祇徒落人於司法者在刑法修正草案通過前，為入人於罪，不顧實情，自行擬制
    、假定行為人本即無所認知、意欲之意圖，遷就檢察官之起訴，失去公平法院立
    場之口實。而又縱依據上開不妥之實務見解，認為使用汽、機車者，另應有竊取
    該車油料之意圖；惟本件公訴人所起訴請求本院審判之事實，係被告基於不法所
    有之意圖，竊取上開機車既遂之即成行為，嗣後被告使用該機車，是否有使用該
    機車之油料，此屬於檢察官起訴被告竊取得手後之另一事實，即如竊賊竊取他人
    之物得手後，處分、牙保贓物之行為，雖屬原起訴之竊取機車事實之當然結果行
    為，惟究與竊取機車非同一行為事實，基本社會事實並不相同，本院自無從自行
    假定檢察官起訴之事實，將之變更為被告意圖為自己不法之所有竊取機車油料嗣
    加以消耗之行為，就該後一事實，當非本院所可審判者。
五、綜上論述，被告基於暫借機車一用及用畢即駛回返還之意思而騎乘告訴人之機車
    外出散心透氣，並無竊取機車之不法所有意圖，揆諸首揭說明，所為與竊盜罪之
    構成要件尚屬有間，自不成立該罪。此外，復查無其他積極證據足資證明被告有
    公訴人所指犯行，不能證明其犯罪，自應為其無罪之諭知。
六、被告經合法傳喚，無正當理由不到庭，本院認係應諭知無罪之案件，爰不待其陳
    述逕行判決。
據上論斷，應依刑事訴訟法第三百零一條第一項、第三百零六條，判決如主文。
本案經檢察官李子春到庭執行職務。
中      華      民      國    八十九    年    十一      月      二      日
                              臺灣花蓮地方法院刑事庭
                                  法      官  陳文通
右正本證明與原本無異。
如對本判決不服，應於送達後十日內，向本院提出上訴狀。（應抄附繕本）告訴人或
被害人如對於本判決不服者，應具備理由請求檢察官上訴，其上訴期間之計算係以檢
察官收受判決正本之日期為準。
                                  法院書記官
中      華      民      國    八十九    年    十一      月      七      日


司法院資訊處製作；財團法人民間司法改革基金會備份。
